【裁判字號】    90,勞簡上,1
【裁判日期】    920716
【裁判案由】    損害賠償
【裁判全文】
臺灣士林地方法院民事判決  九十年度勞簡上字第一號
    上  訴  人  甲○○
                乙○○
    共      同
    訴訟代理人  黃旭田律師
    複代理  人  陳忠勝律師
    被上訴  人  台北市忠孝醫院  設台北市○○區○○路八七號
    法定代理人  胡煒明        .
    訴訟代理人  張家琦律師
                林鳳秋律師
右當事人間請求損害賠償事件，上訴人對於中華民國八十九年十月九日本院士林簡易
庭八十八年度士簡字第一七八五號第一審判決提起上訴，本院判決如左：
    主  文
原判決關於命上訴人連帶給付超過新台幣肆拾肆萬伍仟貳佰陸拾陸元部分，及該部分
假執行之宣告，暨訴訟費用之裁判均廢棄。
右開廢棄部分，被上訴人在第一審之訴及其假執行之聲請均駁回。
其餘上訴駁回。
第一、二審訴訟費用由上訴人連帶負擔五十分之四十九；餘由被上訴人負擔。
    事  實
甲、上訴人方面：
  一聲明：
    (一)原判決廢棄。
    (二)被上訴人於第一審之訴及假執行之聲請均駁回。
  二陳述：除與原審判決書所載者相同茲予引用外，補稱：
    (一)本件台北市衛生局在民國八十八年四月二十七日北市衛人字第八八二一九三六
      九００號函，曾指明「當事人仍有不服，請其依訴願程序提請救濟．．」，足
      見本件就公費進修所涉權益紛爭似應屬行政爭訟事件。原審法院雖以兩造間以
      自由意思訂有契約，惟果若兩造間應依私法契約解決紛爭，何以被上訴人事事
      要請示衛生局、衛生署、人事行政局？又大法官會議釋字第五百三十三號解釋
      將健保局與醫事服務機構合約解釋為行政契約亦可見傳統上將公法關係遁入私
      法契約已不可行，若本件不具公法性質，被上訴人何能讓上訴人甲○○回醫院
      ，在最辛苦的加護病房夜間值班達五百多小時？若無行政上上命下從的關係，
      上訴人甲○○有需要隨時聽命召喚嗎？足見被上訴人得否提起民事訴訟即非無
      疑。
    (二)上訴人甲○○八十四年七月至國立台灣大學醫學院附設醫院（下稱台大醫院）
      接受感染次專科訓練，乃被上訴人所薦送，核該薦送目的係希望將來訓練完成
      後能為被上訴人醫院提供感染次專科專長之醫師，而該薦送訓練須二年才能完
      成，此為雙方所明知。故被上訴人第二年應續為薦送，乃第一年屆滿被上訴人
      竟以其住院醫師有所不足故不願續為薦送，幾乎迫使上訴人甲○○半途而廢，
      就此才發生上訴人甲○○離職以求有機會繼續完成訓練，因此本件所謂上訴人
      甲○○違約乃被上訴人所造成，自不可歸責上訴人。上訴人甲○○當初為求繼
      續於市立醫院服務，在被上訴人堅持不薦送之前提下，查悉當時台北市立中興
      醫院（下稱中興醫院）沒有上訴人甲○○正在接受訓練的感染次專科醫師，故
      曾向中興醫院申請服務，可惜沒有回音。被上訴人無正當理由不在第二年薦送
      上訴人受訓，已違誠實信用原則。上訴人甲○○雖簽有切結書，惟該切結書乃
      定型化契約之一部分，依法自屬無效。
    (三)被上訴人在八十六年二月四日致衛生局之忠醫人字第八六０００六七０號函明
      白指出：「惟王醫師為完成其次專科訓練，故自請辭職，並由區域醫院薦送至
      台大醫院繼續代訓，嗣完成後嘉惠病患，倘可以『其責任非可歸責於當事人』
      之由不令其負賠償義務，當可鼓勵醫療人員進修，提昇服務品質」，且亦指出
      ：「基本獎勵金、服務獎勵金雖係按月發給之固定薪酬，惟其發給係為提高服
      務精神及醫療水準，王醫師申請進修，與本目標應無二致，且王醫師返院輪值
      期間未領取每月三千九百元之住院醫師伙食費，倘因簽請辭職遂依法令令其賠
      償上開獎金，恐有違訓練進修之要旨．．．」，被上訴人既持此主張在先又執
      意起訴在後，已違反禁反言之原則。
    (四)上訴人甲○○受訓期間除在台大醫院工作外，更接受被上訴人醫院相關科室安
      排回醫院假日及夜間值班，就此而言，即不可認係受訓期間未工作，按台灣高
      等法院在八十六年度上字一六二八號判決中對教授公費出國進修後「服務義務
      」之內容認定若無明文即使「兼任」亦無妨，參酌其意旨，兼任尚可謂之服務
      ，上訴人甲○○全年值班達五百多小時為被上訴人所不爭執，平均每月工作四
      十餘小時，即每週工作約十小時，且都是假日或夜間所付出，根本已幾近正常
      服務，如何能因同時勉力進修，而認定係進修未能服務？因此本案既回院服務
      屬實，可否認定進修期間未服務，要求進修期滿補回服務即有可議。更何況，
      如薦送進修屬私法契約，依契約，上訴人甲○○即無需在夜間及假日回院服務
      。
    (五)退步言，縱認上訴人應負賠償責任，其金額計算亦有未當，且上訴人甲○○主
      張抵銷，故被上訴人亦不得主張：
      1.本件上訴人甲○○應領專業補助費，俗稱不開業獎金，八十四年七月為新台
        幣（以下同）一萬七千二百九十元、八十五年一月為一萬八千零四十元，共
        計一年份為二十一萬一千九百八十元，此部分因上訴人確有回院服務，自應
        讓上訴人甲○○領取。因此，上訴人之計算基準中自應扣除上述二十一萬一
        千九百八十元，則合計基準即應減為五十萬二千五百零九元（000000－
        000000＝502509），若再減法八十五年度勞健保結餘與服務獎勵金則基數應
        僅為四十三萬三千二百七十二元（000000－00000－00000＝433272）。
      2.其次，上訴人甲○○在受訓期間輪值五百零八小時均是加護病房大夜班，則
        依勞基法既然被上訴人主張係私法關係，自應加倍給予而以二倍計，五百零
        八乘二為一千零十六小時，每天八小時即計為一百二十七天，而當年應上班
        日數為二百六十七點五天再減去休假之二十八天，實際應上班為二百三十九
        點五天，則應履行天數為二百三十九點五乘上二為四百七十九天，扣除上訴
        人已履行天數為一百二十七天，則應履行天數為三百五十二天。而未履行天
        數則係三百五十二天減去二十五天（服務一個月），為三百二十七天。
      3.被上訴人稱「服務獎勵金計算之全年總點數係以月點數乘上服務月數」，因
        點數上訴人只有二十點（月點數）乘上二點零八（月），換算後只有五萬六
        千九百五十二元，但是上訴人全年均有回院服務為雙方所不爭執，而此處五
        百零八小時以兩倍計為一百二十七天，而當年應上班日數為二百六十七點五
        天減去可休假二十八天，實際應上班日數為二百三十九點五天，則服務獎勵
        金縱不能全額發給，至少也應依（一二七／二三九點五）比例發給，即一千
        三百五十六乘二○乘十二乘一二七／二三九點五為一十七萬二千五百七十一
        點五元，這還是以二十點計，但為何是二十點呢？如依被上訴人所說上訴人
        甲○○之點數應為五十點，則上訴人應領服務獎勵金更高達一千三百五十六
        乘上五十乘上十二乘上一二七／二三九點五，即四十三萬一千四百二十九元
        才對。
      4.被上訴人未發給上訴人甲○○伙食費及交通費並無理由。
    (六)又上訴人一再主張全年工作僅二百多日，且工作時間均在夜間、假日故應加倍
      發給一節，原判決謂非不上班時間即不領薪水云云。惟查勞基法上計算工作時
      間乃係以一週工作多少「小時」為單位，原判決徒以上訴人甲○○按月支領薪
      俸而否認上訴人主張，豈能令人甘服？
  三證據：除援用原審之立證方法外，另請求調查訴外人陳淑廷、陳建華、顏士哲三
    位醫師在八十四年、八十五年自被上訴人處所支領之報酬、函詢中興醫院查明上
    訴人在八十五年六、七月間有申請至該院內科服務及向台大醫院函詢感染次專科
    醫師訓練是否為期二年，應否連續實施。
乙、被上訴人方面：
  一聲明：
    (一)駁回上訴。
    (二)第二審訴訟費用由上訴人負擔。
  二陳述：除與原審判決書所載者相同茲予引用外，補稱：
    (一)本件被上訴人係依上訴人甲○○所簽之切結書作為請求之依據，顯屬私法上爭
      議無訛，民事法院自有審判權。
    (二)上訴人甲○○於自己所書寫之受訓申請書上已明載「受訓一年」之文字，且台
      大醫院八十四年六月一日函主旨亦載：「同意貴院薦派甲○○醫師前來本院內
      科部，以第三年住院醫師之資格予以代訓，為期一年」，說明第二項：「代訓
      期間：自八十四年七月一起至八十五年六月三十日止」，另台北市政府衛生局
      八十四年四月二十九日函並載：「所報貴院應業務需要，轉送住院醫師甲○○
      ，自八十四年七月一日起至八十五年六月三十日止一年止一年公假，赴台大醫
      院接受院內感染次專科訓練乙案，同意備查，並請列冊管制，於俟返院後履行
      進修期間二倍之服務。」，凡此均足證上訴人所言其無意違約，並非事實。
    (三)上訴人甲○○雖主張其於八十四年七月至台大醫院接受感染次專科訓練乃被上
      訴人所薦送，薦送目的係希望將來其訓練完成後能為被上訴人醫院提供感染次
      專科專長之醫師，而該薦送訓練須二年才能完成，然上訴人申請受訓之期間確
      屬一年，已如前述，且上訴人自已之申請書上說明第一項即載：「基於本院業
      務發展，為地區醫院後送醫院，服務病患增多，為有效控制院內感染以及內科
      業務需要」，第二項載：「院內感染控制為醫院評鑑重點之一」，第三項載：
      「本人．．以提昇本院微生物之培養率與品質，故宜派遣醫師接受院內感染訓
      練」，，均再再證明上訴人當初係以一年受訓後將來要回院服務，提昇院內服
      務品質之理由申請受訓。
    (四)上訴人雖以薦送多以一年為期，屆期才續為薦送作為被上訴人無正當理由不應
      在第二年不為薦送上訴人甲○○之理由，然上訴人所陳顯甚於牽強無理，蓋是
      否同意第二年續為薦送，與薦送期間之長短本屬完全不同二事，當初上訴人既
      只申請受訓一年，被上訴人亦未同意第二年續為薦送，何來被上訴人故意違約
      之說。另上訴人甲○○簽立切結書時已提出辭呈，與能否獲得第二年薦送無關
      。
    (五)被上訴人從未自承上訴人甲○○未回被上訴人處服務係不可歸責於上訴人甲○
      ○，上訴人故意對被上證三之內容斷章取義，誠不足採，此由被上證三說明欄
      第十點明載：「王醫師是否可以『其責任不可歸責於當事人』之由不令其負賠
      償義務？前開第八點所列舉之費用可否自薪津內中扣除？呈請釋復」之文字均
      係疑問之語氣足以明證。且被上證三函係因上訴人對賠償之事有意見，被上訴
      人因此依上訴人要求函請釋示，以杜爭議，今上訴人以此主張係被上訴人之自
      承誠屬無理。
    (六)上訴人甲○○於受訓期間雖仍於假日及夜間回被上訴人醫院值班服務，然此項
      假日及夜間之值班，本係上訴人甲○○簽准受訓前依法承諾之事項，上訴人甲
      ○○於受訓期間雖有加入假日夜間輪值，但仍應按未滿履行義務期間比率，賠
      償相等於進修期間所領薪淨獎勵金及補助費之金額，上訴人甲○○主張其非全
      職受訓不工作，不應追討所支領薪金，並無理由，此由上訴人甲○○於八十五
      年七月三十日簽立之切結書，其上明載其願依上級機關函覆內容履行受訓期滿
      ，返回原機關服務，未滿服務義務，即行離職，按未滿履行義務期間比率，賠
      償相等於進修期所領薪津獎勵金及補助費之金額。查上訴人甲○○既未履行服
      務義務，依其簽立切結書所作之承諾，自應按未滿履行義務期間比率，賠償相
      等於進修期所領薪津獎勵金及補助費之金額。姑不論上訴人甲○○假日或夜間
      輪值是否屬全職受訓不工作，上訴人甲○○既已簽立切結書，自應受該切結書
      之拘束。
    (七)被上訴人依上訴人甲○○所書立切結書意旨，函請台北市政府衛生局函釋有關
      本件之賠償事件，經台北市政府衛生局函指示依行政院人事行政局（下稱人事
      行政局）書函釋辦理，並經人事行政局函釋後，被上訴人即通知上訴人甲○○
      。而依人事行政局八十五局考字第二三五一七號函第二項載「．．．案內市立
      忠孝醫院醫師甲○○於進修期間為應該院業務需要返院輪值，基於權利義務均
      等原則，其返院輪值之時數，依上開函釋規定應准予扣除。．．又所詢王員輪
      值時數如折算扣除一節，本於公平原則，以八小時折算為一日扣除」、第三項
      載：「另扣除之薪津內函，依本局八十年二月二十二日八十局參字第○七○八
      八號函釋略以，行政院暨所屬各機關公務人員國內訓練進修要點第二十點所稱
      薪津，係指本俸、年功俸及其他加給。至其他加給則包含公務人員俸給法第五
      條所規定之法定加給及其他由機關依法令規定按月固定支給之薪酬，曾經本局
      八十一年三段二十七日八十一局參字第○九三二九號函復貴府在案」，及八十
      五局考字第三九八二一號函第二項第一點載：「．．本案貴市市立忠孝醫院住
      院醫師甲○○自民國八十四年七月一日至八十五年六月三十日止請公假一年，
      嗣於進修一年期間於非辦公時間曾為應該院業務需要返院輪值，基於權利義務
      均等原則，其返院輪值之時數，前經本局函釋以八小時折算核計一日，並准予
      扣除在案，惟王員仍屬全時進修人員，尚無疑義。又王員於訓練期返院值日五
      ○四小時，未履行服務義務期間應賠償金額之計算基礎，宜自實際進修時間（
      計三六六天）內扣除值日時間（折算六十三天）再乘以二倍為其應服務義務期
      間，再依行政院暨所屬各機關公務人員國內訓練進修要點第二十點之規定，按
      未履行義務之期間比率，賠償相等於進修等期間薪津及各項補助費之金額。（
      即進修期間所領薪津及各項補助費之金額x[(366-63) x2-31/(366-63) x2] 」
      ，又台北市政府八十五府人三字第八五○八九○三二號函說明欄亦載：「．．
      查行政院暨所屬各機關公務人員國內訓練進修要點第二十點：帶職帶薪全時進
      修、研究、實習人員，．．除經主管機關同意調任者外，不回原機關服務或服
      務期間未滿而辭職者，應按未履行義之期間比率，賠償相等於進修等期間所領
      薪津及各項補助費之金額。．．之規定，本案王員既非經主管機關同意調任而
      係辭職者，則不論辭職後轉任私人醫院或公立醫院服務，自應依上開規定辦理
      賠償。」。由上可知，被上訴人完全遵照上開台北市政府及行政院人事行政局
      之函釋計算請求之金額，而此計算標準係經上訴人書立切結書所願遵照者，上
      訴人應受該切結書之拘束，賠償被上訴人所請求之金額。上訴人自不得再為相
      反之主張。
    (八)上訴人所抗辯專業補助費及服務獎勵金部分，被上訴人業於原審時提出明細表
      及獎勵金清冊可證被上訴人之計算係屬有據，另關於未服務期間計算之基準亦
      有上開行政院人事行政局之函示可稽，上訴人甲○○既已簽立切結書同意依上
      級機關函示辦理，則被上訴人依此為計算之基準，上訴人自不得再藉詞抗辯不
      予遵守。致於上訴人聲請命被上訴人提出陳淑廷、陳建華、顏士哲三位醫師於
      八十四年、八十五年間及之後為被上訴人薦送之薪資、服務獎勵金、專業補助
      費等明細部份，均屬特定之個人事項，服務獎勵金及專業補助費均因人而異，
      自與本件無關。
    (九)依「台北市政府所屬各機關學校核發員工交通費注意事項」第八項第二款規定
      ，員工經機關指派參加受訓或講習，於受訓或講習期間仍須返回服務單位辦公
      或執教者，亦得依規定覈實發給返回服務單位所需交通費，惟有關員工交通費
      之核發均需員工本人提出申請呈核後依規定發給，上訴人甲○○並未依規定提
      出申請，故無據核發。另依台北市政府衛生局七十七年九月二十三日北市衛人
      字第一二四三八六號函說明三─（二）規定，派至市立醫院以外之醫療機構受
      訓者，均以實際在院服務日數支給伙食費，上訴人甲○○受訓期間均請公假，
      故無從核發。
  三證據：除援用原審之立證方法外，另提出陳淑廷於受訓期間請領各項薪資、津貼
    明細及甲○○於八十五年度服務獎勵金暨交通費、住院醫師伙食費發放標準。
    理    由
一、查「公法上契約與私法上之契約，其主要之區別為契約之內容與效力，是否均為
    公法所規定。茍契約之內容及效力，並無公法規定，而全由當事人之意思訂定者
    ，縱其一方為執行公務，仍屬於私法上契約之範圍。」此有最高法院六十一年度
    台上字第一六七二號判例足資參照。而行政機關於為給付行政時，得選擇以私法
    契約或行政契約之方式為之，故某契約究為行政契約或私法契約，應以契約之內
    容、契約給付目的及契約之全體為斷，苟契約之內容及效力並無公法規定，而全
    由當事人之意思訂定者，縱其一方為執行公務，仍屬於私法契約之範圍。本件被
    上訴人雖屬台北市立醫院，為公營造物，惟被上訴人所據以請求上訴人給付之保
    證書及切結書既由上訴人之自由意思訂定，所約定之權利、義務亦未涉及公法之
    規定，自係私法契約無訛。上訴人雖以台北市衛生局在八十八年四月二十七日北
    市衛人字第八八二一九三六九００號函，曾指明「當事人仍有不服，請其依訴願
    程序提請救濟．．」，主張普通法院無審判權，惟上開台北市衛生局之意見並無
    拘束法院之效力，上訴人辯稱本件普通法院無審判權，自無可取。
二、被上訴人起訴主張：
  (一)上訴人甲○○原係被上訴人醫院內科住院醫師，於八十四年四月十日向被上訴人
    提出參加台大醫院感染小組以及感染次專科訓練，期間自八十四年七月一日起至
    八十五年六月三十日止為期一年，受訓前上訴人甲○○除保證願遵守「行政院暨
    所屬各機關公務人員國內訓練進修要點」（下稱進修要點）之規定，如有違反願
    賠償相等於進修研究期間所領薪津及補助費之金額，並由上訴人乙○○簽立保證
    書，保證如上訴人甲○○違反約定，願代負履行之責，並放棄先訴抗辯權。
  (二)嗣上訴人甲○○受訓期滿，並未依上述進修要點第二十條帶職帶薪進修人員，期
    滿返回原服務機關服務期間為進修時間二倍之規定，在被上訴人醫院服務，而於
    八十五年七月二十日提出辭呈，並於同年七月三十日簽立切結書，願依被上訴人
    簽請上級機關函釋內容，按未滿履行義務期間比率，賠償相等於進修期間所領薪
    津、獎勵金及補助費之金額。經被上訴人函請台北市政府衛生局轉函人事行政局
    就有關本件之賠償函釋並通知上訴人後，上訴人仍拒絕履行賠償義務。依人事行
    政局之函釋，總計上訴人甲○○應賠償之金額為六十七萬七千八百七十九元，扣
    除上訴人甲○○得領之不休假獎金五千六百三十二元、考績獎金二萬一千零八十
    五元及補發服務獎勵金一十九萬七千六百四十一元，總計應賠償之金額為四十五
    萬三千五百二十一元，上訴人乙○○為連帶保證人，自應連帶負上開賠償責任。
    爰依不履行契約之損害賠償請求權，求為命上訴人連帶給付前開金額及自起訴狀
    繕本送達上訴人之翌日起至清償日止，按年息百分之五計算利息之判決。
三、上訴人則以：
  (一)上訴人甲○○於八十四年七月至台大醫院受訓乃被上訴人所薦送，目的在希望上
    訴人甲○○訓練完成後能為被上訴人醫院提供感染次專科專長之醫師，而該訓練
    須二年始能完成，被上訴人竟於薦送一年後，不願續為薦送，上訴人甲○○不得
    不離職，以求有機會繼續完成訓練，因此本件上訴人甲○○違約乃被上訴人所造
    成，自不可歸責於上訴人甲○○。又上訴人甲○○為避免違約，曾向中興醫院申
    請服務，惟未獲回音。
  (二)上訴人甲○○受訓期間，乃接受被上訴人院方暨科室安排回醫院假日及夜間值班
    ，計全年值班達五百多小時，平均每月工作四十餘小時，即每週工作約十小時，
    且都是假日或夜間所付出，已近正常服務，故上訴人並非全職受訓不工作，不應
    追討所支領薪金。
  (三)上訴人甲○○應領專業補助費，俗稱不開業獎金，八十四年七月為一萬七千二百
    九十元、八十五年一月為一萬八千零四十元，共計一年份為二十一萬一千九百八
    十元，此部分因上訴人確有回院服務，自應讓上訴人甲○○領取。因此，上訴人
    之計算基準中自應扣除上述二十一萬一千九百八十元。其次，上訴人甲○○在受
    訓期間輪值五百零八小時均是加護病房大夜班，則依勞基法既然被上訴人主張係
    私法關係，自應加倍給予而以二倍計，五百零八乘二為一千零十六小時，每天八
    小時即計為一百二十七天，而當年應上班日數為二百六十七點五天再減去休假之
    二十八天，實際應上班為二百三十九點五天，則應履行天數為二百三十九點五乘
    上二為四百七十九天，扣除上訴人已履行天數為一百二十七天，則應履行天數為
    三百五十二天。而未履行天數則係三百五十二天減去二十五天（服務一個月），
    為三百二十七天。
  (四)有關服務獎勵金上訴人甲○○八十三、四年均有五、六十萬元，何以八十五年僅
    有五萬餘元，被上訴人計算之基準不符，上訴人甲○○可領之服務獎勵金應有四
    十三萬一千四百二十九元才對。
  (五)被上訴人未發給上訴人甲○○伙食費及交通費並無理由云云資為抗辯。
四、兩造所不爭之事實：
  (一)上訴人甲○○原係被上訴人醫院內科住院醫師，於八十四年四月十日向被上訴人
    提出參加台大醫院感染小組以及感染次專科訓練獲准，期間自八十四年七月一日
    起至八十五年六月三十日止為期一年。嗣上訴人甲○○受訓期滿，於八十五年七
    月二十日提出辭呈，並於同年八月一日辭職。
  (二)被上訴人所提上訴人乙○○所簽立之保證書及上訴人甲○○所簽立之切結書為真
    正。
  (三)上訴人甲○○於受訓期間曾回被上訴人醫院值班五百零八小時。
  (四)上訴人甲○○於八十四年七月一日至八十五年六月三十日曾受領薪資（含本俸及
    專業補助費）四十七萬七千三百元、受領基本獎勵金一十六萬八千元、受領八十
    五年服務獎勵金五萬六千九百五十二元、受領八十五年勞健保補發金額一萬二千
    二百八十五元。
  (五)被上訴人尚欠上訴人甲○○不休假獎金五千六百三十二元、考績獎金二萬一千零
    八十五元、歷年服務獎勵金差額一十九萬七千六百四十一元。
五、上訴人甲○○有否違約及是否可歸責部分：
  (一)上訴人雖主張上訴人甲○○受訓期間應為二年，且為被上訴人所明知，惟此為被
    上訴人所否認，而依上訴人甲○○於八十四年七月十日所書寫之申請書上說明所
    載：「一基於本院業務發展，為地區醫院後送醫院，服務病患增多，為有效控制
    院內感染以及內科業務需要。二院內感染控制為醫院評鑑重點之一。三本人曾服
    務於台大醫院實驗診斷科微生物組，有良好的微生物基礎，可結合臨床與實驗室
    ，以提昇本院微生物之培養率與品質，可有效控制感染疾病及其罹患率，以降低
    醫療成本並提升服務品質，故宜派遣醫師接受院內感染訓練。四受訓一年，夜間
    及假日加入內科輪值。」（詳原審卷第十四、五頁），且台大醫院及台北市衛生
    局之覆函均記載上訴人甲○○之受訓期間確屬一年無訛，此有被上訴人所提台大
    醫院八十四年六月一日（八四）校附醫教字第七四○○號函影本（詳原審卷第三
    十五頁）及台北市政府衛生局八十四年四月二十九日（八四）北市衛人字第○二
    四二一五號函影本（詳原審卷第十七頁）在卷可憑，足證上訴人甲○○當初申請
    至台大醫院受訓之期間確係一年無訛。
  (二)再台大醫院感染次專科醫師訓練期間為兩年，兩年之訓練並未要求必需連續，若
    為外院醫師則亦可不連續分成兩次訓練（每次訓練期間為一年）等情，此有台大
    醫院九十一年九月十八日（九十一）校附醫內字第九一○○二○五六六五號函在
    卷可憑（詳本院卷第一一九頁），故上訴人主張台大醫院感染次專科醫師訓練期
    間應連續兩年為之，因被上訴人不願續為薦送，上訴人甲○○才不得不離職云云
    ，尚無足取。
  (三)又「八十五年六、七月間並無甲○○醫師至本院內科（內科主任辦公室）遞送履
    歷表及申請書等情事」，亦有中興醫院九十年五月八日北市興內字第九○六○三
    ○五四○○號函在卷可憑（詳本院卷第八八頁）。上訴人甲○○辯稱其為能完成
    完整訓練曾向中興醫院申請任職云云，亦無證據足資證明。
  (四)上訴人雖另以被上訴人於八十六年二月四日忠醫人字第八六○○○六七○號函（
    詳原審卷第九十至九十二頁）內容已表明上訴人甲○○未回被上訴人處服務係不
    可歸責於上訴人甲○○云云，惟查，前開被上訴人函詢之主旨，乃被上訴人依台
    北市議會八十六年一月二十四日議服字第八六六○○二六七號會議紀錄所示，請
    求台北市衛政府生局解釋上訴人甲○○訓練進修賠償事宜，且係不確定之疑問句
    ，亦非被上訴人對上訴人甲○○所為之意思表示，此由說明欄第十點所載：王醫
    師是否可以「其責任不可歸責於當事人」之由不令其負賠償義務？前開第八點所
    列舉之費用可否自薪津內中扣除？呈請釋復」之文字自明。
  (五)上訴人甲○○既於受訓之前表明受訓期間為一年，且保證於返院後履行進修期間
    二倍之服務，惟竟於八十五年七月二十日即申請離職，並於八月一日辭職，則上
    訴人甲○○顯已違反其保證繼續任職之契約，且屬可歸責於上訴人甲○○之事由
    無訛。
六、上訴人甲○○所立切結書是否為定型化契約而無效？
    上訴人雖主張上訴人甲○○於八十五年七月三十日所書立之切結書屬定型化契約
    云云，惟查，「按所謂定型化契約之條款因違反誠信原則，顯失公平，而無效者
    ，係以契約當事人之一方於訂約當時處於無從選擇締約對象或無拒締約餘地之情
    況，而簽訂顯然不利於己之約定為其要件。」此有最高法院九十一年度台上字第
    二二二○號判決足資參照。本件上訴人甲○○係於八十五年七月二十日申請辭職
    後，因其違反繼續任職之契約，故書立系爭切結書表示願依上級行政機關之核釋
    作為其應賠償被上訴人損害數額之依據，是上訴人甲○○於書立系爭切結書時，
    並非處於無拒締約餘地之情況，且所簽訂之內容亦非顯然不利於上訴人甲○○，
    顯非無效之定型化契約。
七、上訴人甲○○是否全職受訓部分：
    上訴人主張上訴人甲○○於受訓期間除在台大醫院工作外，更接受被上訴人醫院
    相關科室安排回醫院假日及夜間值班，故應非全職受訓不工作，不應追討所支領
    之薪金，並提出台灣高等法院八十六年度上字第一六二八號判決影本一份為證。
    經查：
  (一)依前揭進修要點第十七點規定，公務人員進修，分為公餘進修、部分辦公時間進
    修及全時進修。而公餘進修係指：1.空中大學入學進修。2.空中專科學校入學進
    修。3.專科以上學校夜間部入學進修。另部分辦公時間內進修係指1.薦送專科以
    上學校選修與業務有關之學科。2.薦送參加大學與業務有關之研究所入學試驗，
    於錄取後攻讀學位。3.薦送參加大學與業務有關之進修推廣教育入學試驗，於錄
    取後攻讀學位。並規定各機關每學年辦理薦送部分辦公時間內進修人數，最高以
    編制內職員預算員額十分之一為限。每人每週公假進修時數，最高以八小時為限
    。由上開要點之規定可知，本件既非屬於公餘進修或部分辦公時間進修之情形，
    自屬全時進修，甚明。
  (二)另依前揭人事行政局八十五局考字第三九八二一號函第二項第一點所載：「本案
    貴市市立忠孝醫院住院醫師甲○○自民國八十四年七月一日至八十五年六月三十
    日止請公假一年，嗣於進修一年期間於非辦公時間曾為應該院業務需要返院輪值
    ，基於權利義務均等原則，其返院輪值之時數，前經本局函釋以八小時折算核計
    一日，並准予扣除在案，惟王員仍屬全時進修人員，尚無疑義」，亦認上訴人甲
    ○○受訓期間屬全時進修無訛。
  (三)至於上訴人所提關於八十六年度上字第一六二八號判決，所討論者乃是「在完成
    修業後」而兼職之情況是否可認定屬於「連續服務」之情形，與本件係在「進修
    期間」雖有於周末或夜間加入輪值平均每日僅有約一小時，是否屬「全時進修」
    之情形，並不相同，自無法援引為本件之論據。
八、系爭切結書既屬合法有效，自有拘束上訴人甲○○之效力，依系爭切結書所載，
    上訴人甲○○願依上級機關函覆內容，按未滿履行義務期間比率，賠償相等於進
    修期間所領薪津、獎勵金及補助費之金額。查被上訴人以八十五年七月二十六日
    忠醫人字第四八一一號函請台北市政府衛生局函轉人事行政局核釋之結果，認「
    上訴人甲○○於進修期間返回機關服務之日數，如屬機關基於業務需要主動要
    求進修人員返回機關者，准予扣除。扣除標準係以八小時為一日。扣除之薪津
    內涵，係指本俸、年功俸及其他加給。未履行服務義務期間應賠償金額之計算
    基礎，宜自實際進修時間（計三百六十六天）內扣除值日時間（以八小時折算一
    天）再乘以二倍為其應服務期間，再依進修要點第二十點之規定，按未履行義務
    之期間比率，賠償相等於進修期間所領薪津及各項補助費之金額。」此有被上訴
    人所提台北市政府衛生局八十五年八月三十日（八五）北市衛人字第五五五四六
    號函影本、八十五年十二月二十日（八五）北市衛人字第七九六八六號函影本、
    人事行政局八十五年八月十九日八十五局考字第二三五一七號函書影本、八十五
    年十二月六日八十五局考字第三九八二一號書函影本附卷可憑（詳原審卷第五三
    頁至第六十頁），被上訴人並依前開人事行政局函釋結果，計算上訴人甲○○所
    應賠償之金額為：
  (一)上訴人甲○○（進修期間）應領費用：
    1.計算基準：進修期間自八十四年七月一日至八十五年六月三十日一年已領薪津
      含本俸、專業加給、水電費、基本獎勵金計六十四萬五千二百五十二元。
    2.被上訴人依程序結算八十五年服務獎勵金及八十五年度健、公、勞保費用餘額
      ，應補發上訴人甲○○尾款金額為五萬六千九百五十二元及一萬二千二百八十
      五元。
    3.總計上訴人甲○○可領取費用為七十一萬四千四百八十九元（645252＋56952
      ＋12285＝714489）。
  (二)上訴人甲○○應履行義務天數：上訴人甲○○輪值五百零八小時，以每天八小時
    計，為六十三點五天，依進修要點第二十條規定，上訴人甲○○期滿應返回原機
    關服務期間為進修時間二倍，故以三百六十六天（實際受訓期間）扣除六十三點
    五天再乘以二，應履行義務天數為六百零五天。
  (三)上訴人甲○○自八十五年七月一日返回被上訴人醫院服務至八十五年八月一日辭
    職，服務三十一天，未履行義務天數為五百七十四天。
  (四)上訴人甲○○進修期間應領薪津乘574/605，計為六十七萬七千八百七十九元（
    714489×574/605＝677879）。
  (五)上訴人甲○○應賠償金額：六十七萬七千八百七十九元扣除不休假獎金五千六百
    三十二元，再扣除另予考績獎金二萬一千零八十五元，及扣除補發服務獎勵金一
    十九萬七千六百四十一元，總計應賠償金額為四十五萬三千五百二十一元，與前
    揭人事行政局函釋之內容相符，上訴人所為與人事行政局函釋相反之主張（即服
    務五百零八小時得折算之天數、每年上班天數），即非可採。
九、上訴人主張專業補助費應否列入及服務獎勵金之數額是否正確，上訴人甲○○得
    否主張抵銷部分：
  (一)上訴人甲○○於受訓之一年期間已領專業補助費一十六萬八千元，此為兩造所不
    爭執，上訴人雖主張該專業補助費應自計算薪資之基準中扣除云云。惟查，上訴
    人甲○○所應賠償者，乃於受訓期間所領薪津及各項補助費之金額，已如前述，
    則前述專業補助費亦屬應賠償之範圍，並無疑義，上訴人之主張顯無可採。
  (二)上訴人雖辯稱第三人陳淑廷醫師與上訴人甲○○相同申請受訓，惟並未回院服務
    ，仍得請領服務獎勵金，主張被上訴人核發與上訴人甲○○之服務獎勵金不足，
    不足部分應與被上訴人請求賠償之金額抵銷云云。經查，上訴人甲○○於受訓期
    間所得領之服務獎勵金為五萬六千九百五十二元，其計算基準並據被上訴人提出
    九十一年十月二十五日北市忠醫人字第○九一六○七六七七○○號函及九十二年
    三月三日北市忠醫人字第○九二六○一三六五○○號函、省市政府衛生處局所屬
    醫療機構人員獎勵金發給要點影本、基未獎勵金支給標準表影本、台北市立忠孝
    醫院八十五、八十六年度服務獎勵金清冊影本、服務獎勵金評分標準表影本、市
    立醫療作業循環基金撥充獎勵金及救助金示意圖影本在卷可憑（詳本院卷第一二
    二頁至一四三頁、第一六七頁至第一百七十一頁），至於訴外人陳淑廷醫師於受
    訓期間得否領取服務獎勵金乃屬被上訴人與訴外人陳淑廷間另一法律關係，與上
    訴人甲○○所得領取之服務獎勵金數額多寡無涉。
十、上訴人甲○○於受訓期間得否領取伙食費及交通費部分：
  (一)依「台北市政府所屬各機關學校核發員工交通費注意事項」第八項第二款規定，
    員工經機關指派參加受訓或講習，於受訓或講習期間仍須返回服務單位辦公或執
    教者，亦得依規定覈實發給返回服務單位所需交通費，惟實際上支出之交通費若
    干，非機關所得知，故被上訴人辯稱有關員工交通費之核發均需員工本人提出申
    請呈核後依規定發給，即可採信，上訴人甲○○並未依規定提出申請，此為上訴
    人所不爭執，則在上訴人甲○○提出核發交通費之申請前，被上訴人未核發交通
    費予上訴人甲○○，即非無據。
  (二)至於上訴人主張被上訴人未核發伙食費予上訴人甲○○部分，依被上訴人所提台
    北市政府衛生局七十七年九月二十三日北市衛人字第一二四三八六號函影本（詳
    本院卷第一七三頁）說明三第二項所載，派至市立醫院以外之醫療機構受訓者，
    均以實際在院服務日數支給伙食費，被上訴人雖辯稱上訴人甲○○受訓期間均請
    公假，故無從核發。惟上訴人甲○○在受訓期間仍有回被上訴人醫院值班五百零
    八小時，且經被上訴人以每日八小時折算成回院服務六十三點五天，已如前述，
    因上訴人甲○○於輪值期間並未領取每月三千九百元之住院醫師伙食費，此有被
    上訴人八十五年七月二十六日忠醫人字第四八一一號函影本在卷可憑（詳原審卷
    第五十二項），則上訴人主張自被上訴人應核發上訴人甲○○此部分之伙食費，
    即屬可採，其金額為八千二百五十五元〔3900÷30＝130元（每日伙食費），130
    元×63.5天＝8255元〕。此部分之金額既係被上訴人依法應給付予上訴人甲○○
    而尚未給付，則上訴人主張將此部分之金額與被上訴人請求賠償之金額抵銷，即
    有理由，應予准許。
十一、綜上所述，本件被上訴人主張因上訴人甲○○違反前揭進修要點第二十條之規
      定，依上訴人所立保證書及切結書之約定，上訴人應連帶賠償被上訴人按上訴
      人甲○○未滿履行義務期間比率賠償相等於進修期間所領薪、津獎勵金及補助
      費之金額計六十七萬七千八百七十九元，因被上訴人主張上訴人甲○○尚有不
      休假獎金五千六百三十二元、考績獎金二萬一千零八十五元、補發服務獎勵金
      一十九萬七千六百四十一元未領，予以扣除（抵銷），及上訴人主張將上訴人
      甲○○所得領之伙食費八千二百五十五元抵銷後，被上訴人請求上訴人連帶賠
      償被上訴人四十四萬五千二百六十六元，及上訴人乙○○自八十九年一月十四
      日起；上訴人甲○○自同年月十六日（均起訴狀繕本送達之翌日）起至清償日
      止，按年息百分之五計算之利息，即有理由，應予准許。其逾此部分之請求，
      為無理由，應予駁回。至於被上訴人敗訴部分，其假執行之聲請失所附麗，應
      併予駁回。原審就超過上開應准許部分，為上訴人敗訴之判決，並為假執行之
      宣告，自有未洽。上訴意旨就此部分指摘原判決不當，求予廢棄改判，為有理
      由。至於上開應准許部分，原審判命上訴人連帶給付，並為假執行之宣告，核
      無違誤，上訴意旨，就此部分，仍執陳詞，指摘原判決不當，求予廢棄，為無
      理由，應駁回其上訴。
十二、據上論結，本件上訴為一部有理，一部無理由，依民事訴訟法第四百三十六條
      之一第三項、第四百五十條、第四百四十九條第一項、第七十九條但書、第八
      十五條第二項，判決如主文。
中      華      民      國    九十二    年      七      月      十六    日
                              臺灣士林地方法院民事第一庭
~B審判長法官  黃小瑩
~B法      官  蕭錫証
~B法      官  許永煌
右為正本係照原本作成。
本判決不得上訴。
中      華      民      國    九十二    年      七      月    二十一    日
~B法院書記官  馮衍燕


司法院資訊處製作；財團法人民間司法改革基金會備份。
